【裁判字號】    88,上易,5692
【裁判日期】    890215
【裁判案由】    詐欺
【裁判全文】
臺灣高等法院刑事判決                          八十八年度上易字第五六九二號
    上  訴  人  臺灣板橋地方法院檢察署檢察官
    被      告  甲○○
                乙○○○
    共      同
    選任辯護人  劉興業
右列上訴人因被告詐欺案件，不服臺灣板橋地方法院八十八年度易字第七八三號，中
華民國八十八年十月二十九日第一審判決（起訴案號：臺灣板橋地方法院檢察署八十
七年度偵字第二二三五○號）提起上訴，及移送併辦（八十九年度偵字第一四九號）
，本院判決如左：
    主  文
上訴駁回。
    理  由
一、公訴意旨略以：被告甲○○與乙○○○係夫妻關係，二人共同經營金少年企業有
    限公司（下稱金少年公司），乙○○○並為金少年公司之董事長，二人平日與華
    聯文具有限公司（下稱華聯公司）有相互交換支票向銀行貼票借款之往來，詎甲
    ○○與乙○○○明知二人及金少年公司均已於民國八十七年二月間（起訴書誤載
    為八十六年），因金少年公司經營不善，已無支付能力，猶隱瞞經濟實況，共同
    基於意圖為自己不法所有之概括犯意，於同年三、四月間，連續向華聯公司之代
    表人鄒永松詐稱金少年公司財務狀況仍有清償債務之資力，致使鄒永松陷於錯誤
    ，陸續開立發票人為華聯公司，帳號第０二四０二─一號，付款銀行為彰化商業
    銀行雙和分行，金額相當於附表編號一號至十四號所示金額之支票十四紙予甲○
    ○，甲○○同時開立如附表所示編號一號至十四號之支票予鄒永松作為擔保。至
    同年五月間，鄒永松提示金少年公司之上開支票均遭退票，始知悉金少年公司早
    已無支付能力，惟華聯公司交付予甲○○金額相當於附表編號一號至九號所示金
    額之支票，已遭甲○○轉讓予第三人而兌現，甲○○、乙○○○因此共計詐得新
    台幣（下同）一百六十一萬二千五百元，華聯公司為使損害不致擴大，僅有停止
    支付金額相當於附表編號十號至十四號所示金額之支票，案經華聯公司訴請偵辦
    ，因認被告涉有詐欺罪嫌等語。
二、按犯罪事實應依證據認定之，無證據不得推定其犯罪事實；又不能證明被告犯罪
    者，應諭知無罪之判決，刑事訴訟法第一百五十四條、第三百零一條第一項分別
    定有明文。次按事實之認定，應憑證據，所謂證據，須適於為被告犯罪事實之證
    明者，始得採為斷罪資料，如未能發現相當證據，或證據不足以證明，自不能以
    推測或擬制之方法以為裁判基礎；又認定不利被告之事實，須依積極證據．苟積
    極證據不足為不利於被告事實之認定時，即應為有利於被告之認定，更不必有何
    有利之證據，最高法院五十三年台上字第二七五０號、三十年上字第八一六號、
    四十年台上字第八六號分別著有判例可資參照。又按刑法第三百三十九條第一項
    之詐欺罪，必須行為人自始基於不法所有之意圖，以詐術使人交付財物，始能構
    成，所謂以詐術使人交付，必須被詐欺人因其詐術而陷於錯誤，若其所用方法，
    不能認為詐術，亦不致使人陷於錯誤，即不構成該罪，最高法院四十六年台上字
    第二六０號著有判例。
三、本件公訴人認被告涉有詐欺取財犯罪，無非以告訴人之指述、附卷之支票十四紙
    及被告甲○○、乙○○○自承所共同經營之金少年公司已於八十七年二月間，因
    受其他廠商倒帳，以及投資大陸設廠失敗，致金少年公司資金周轉發生困難，並
    負擔有八百九十一萬七千三百八十九元之債務，竟隱瞞經濟實況，以工廠存貨為
    擔保，向告訴人之代表人鄒永松佯稱金少年公司仍有支付能力等情，為其論據。
四、訊據被告甲○○、乙○○○固不否認右揭告訴人所提出之支票等積欠告訴人借款
    之事實，惟均堅決否認涉有公訴意旨所指犯行，先後辯稱：渠所經營之金少年公
    司，與告訴人公司以換票方式週轉已二、三年，至八十七年二月公司遭他人倒帳
    ，才開始週轉不靈，惟因公司仍在營運，才繼續與告訴人換票，迄八十七年三月
    三十一日開始發生跳票，惟仍經多次退補後，始於同年五月上旬被銀行列為拒絕
    往來戶，公司便無法經營，絕無詐欺之意等語。經查：告訴人於原審及本院審理
    中亦自承，伊與被告之公司從事換票行為約二、三年，每月換一、二次，票期約
    二個月到期，最後二、三個月換票次數就比較頻繁，最後一次換票時間是八十七
    年三月中旬（見原審八十八年三月二日及本院八十九年一月十三日訊問筆錄），
    足見被告與告訴人之換票行為，由來已久。次查：被告辯稱金少年公司於結束營
    運前雖因被倒帳而有週轉不靈情形，惟仍繼續營運一節，業據被告於原審及本院
    提出金少年公司於八十七年一至二月及三至四月之營業人銷售額與稅額申報書各
    一紙在卷，該金少年公司於八十七年一至二月之銷售額總計為0000000元
    ；三至四月之銷售額總計為0000000元，是此部分被告所辯自堪採信。再
    查：金少年公司於玉山商業銀行及第一商業銀行之帳戶，於拒絕往來前仍有交易
    紀錄，此有該玉山銀行及第一銀行函復之票據往來紀錄各一份在卷可稽。亦堪信
    被告所辯金少年公司於被倒帳後仍繼續維持營運一節屬實，足見被告辯稱係因公
    司經營困難，致無法給付貨款等情，尚非全然無據。況商業上生意往來，各種資
    金週轉情形，屢見不鮮，以後面銷售之貨款，來支付前面簽發到期之票款，亦屬
    常情。至告訴人之代表人鄒永松另指稱：被告並非單純換票行為，乃係以工廠存
    貨為擔保，且隱瞞資力不足實情與伊換票，有施用詐術云云。惟被告於本院調查
    時否認有向鄒永松吹噓業務很好可以兌現，縱被告以工廠存貨作為擔保，但告訴
    人之代表人鄒永松明知被告急須現款週轉，應意識到被告經濟情況不佳，且被告
    會以換票方式因應公司困境，係期待能扭轉情勢使公司繼續營運，雖嗣後因調度
    困難而無法支付貨款，亦難認被告於借款之時明知自己無支付能力而仍向告訴人
    之代表人鄒永松換票之行為，係刑法上之詐術行為，且告訴人之代表人聲請傳喚
    之證人丙○○證稱：不知當事人雙方有換票行為，故無法證明被告有何詐欺犯行
    （見本院八十九年一月二十五日審判筆錄）。再參以被告於公司倒閉後，仍召開
    債權人會議尋求解決之道，雖尚未能達成和解，惟參酌前揭說明，足見被告應非
    惡意倒債，亦難謂有何施用詐術之行為。本件應純屬民事債務不履行之糾紛。是
    被告所辯，應可採信。公訴人所舉證據不足以證明被告犯行。此外，又查無其他
    積極證據足證被告確有詐欺情事，不能證明被告犯罪，依法應諭知無罪之判決。
五、原審經詳察，以不能證明被告犯罪，而為其無罪之判決，核無違誤，檢察官上訴
    意旨，指摘原判決不當，請求撤銷改判，為無理由，應予駁回。
六、本案既為被告無罪之諭知，是臺灣板橋地方法院檢察署移送併辦之八十九年度偵
    字第一四九號背信等案件，與本案即不生裁判上一罪之關係，本院無從併予審理
    ，自應退回臺灣板橋地方法院檢察署，依法處理，附此敘明。
據上論結，應依刑事訴訟法第三百六十八條，判決如主文。
本案經檢察官郭啟東到庭執行職務。
中    華    民    國      八十九      年      二      月        十五    日
                                臺灣高等法院刑事第二十一庭
                                    審判長法  官  葉  騰  瑞
                                          法  官  魏  大  喨
                                          法  官  黃  本  仁
右正本證明與原本無異。
不得上訴。
                                          書記官  劉  秀  英
中    華    民    國      八十九      年      二      月        十六    日


司法院資訊處製作；財團法人民間司法改革基金會備份。
